【裁判字號】    97,訴,3294
【裁判日期】    971231
【裁判案由】    違反商業會計法等
【裁判全文】
臺灣彰化地方法院刑事判決              97年度訴字第3294號
公  訴  人  臺灣彰化地方法院檢察署檢察官
被      告  甲○○
                      弄15號.
選任辯護人  張奕群律師
上列被告因違反商業會計法案件，經檢察官提起公訴（97年度偵
字第5682號），本院判決如下：
    主  文
甲○○共同連續犯修正前商業會計法第七十一條第一款之填製不
實罪，處有期徒刑陸月，如易科罰金，以銀元參佰元即新臺幣玖
佰元折算壹日，減為有期徒刑參月，如易科罰金，以銀元參佰元
即新臺幣玖佰元折算壹日。又犯稅捐稽徵法第四十七條第一款之
逃漏稅捐罪，共伍罪，各處有期徒刑肆月，如易科罰金，均以銀
元參佰元即新臺幣玖佰元折算壹日；各減為有期徒刑貳月，如易
科罰金，均以銀元參佰元即新臺幣玖佰元折算壹日。應執行有期
徒刑玖月，如易科罰金，以銀元參佰元即新臺幣玖佰元折算壹日
。緩刑貳年。
    事  實
一、緣吳東俞（原名吳級男，另案由臺灣高雄地方法院審理中）
    係廣立纖維科技有限公司（址設高雄縣鳳山市○○路102-20
    號1樓，下稱廣立公司）之負責人，且為商業會計法所規定
    之商業負責人；而甲○○則係址設彰化縣員林鎮○○里○○
    路66巷57弄15號「高笙興業股份有限公司」（下稱高笙公司
    ）之負責人，為稅捐稽徵法第47條第1款所規定之公司負責
    人。吳東俞及甲○○均明知廣立公司並未實際銷售貨物予高
    笙公司，竟仍共同基於填製不實會計憑證之概括犯意聯絡，
    自民國93年間5月間起至同年11月間止，透過蕭文欽（另案
    經臺灣高等法院臺中分院判決確定）之介紹，由甲○○以發
    票面額8%之代價，購得吳級男所開立如附表所示之廣立公司
    統一發票23張（其上僅填載金額、時間）後，甲○○即指示
    不知情之高笙公司成年會計人員，連續在前揭發票上填載高
    笙公司向廣立公司買入如附表所示金額之貨物，作為高笙公
    司之進項憑證並列為進貨成本後，復交予不知情之會計人員
    據以填載營業人銷售額與稅額申報書，使不知情之會計人員
    分別於93年7月15日、9月15日、11月15日、94年1月15日（
    按取得之統一發票開立日期，依加值型及非加值型營業稅法
    規定，以每2個月為1期，於次期間開始15日內，即93年5-6
    月份、7-8月份、9-10月份、11-12月份營業稅，分別於次月
    即7月、9月、11月及翌年1月之15日前申報），持向財政部
    臺灣省中區國稅局員林稽徵所行使申報該公司各期「營業稅
    」，據此扣抵銷項金額之不正當之方法，前後4次，逃漏營
    業稅共計新臺幣（下同）604,890元；甲○○復指示不知情
    之會計人員於94年間（5月1日至5月31日間某日）申報高笙
    公司93年度營利事業所得稅之際，將上開發票金額均虛列為
    營業成本而記入營利事業所得稅結算申報書，並持以向財政
    部臺灣省中區國稅局行使申報該公司93年度營利事業所得稅
    ，因而得以逃漏營利事業所得稅3,024,437元，均足以生損
    害於稅捐稽徵機關課稅之正確性。
二、案經臺灣彰化地方法院檢察署檢察官自動檢舉偵查起訴。
    理    由
一、被告甲○○於準備程式中，先就前揭犯罪事實為有罪之陳述
    ，且所犯係死刑、無期徒刑、最輕本刑為3年以上有期徒刑
    以外之罪，經本院合議庭依刑事訴訟法第273條之1第1項之
    規定，裁定由受命法官獨任進行簡式審判程式，合先敘明。
二、訊據被告甲○○對於上揭犯罪事實坦承不諱，核與證人蕭文
    欽於調查及偵訊時證述之情節相符，並有高笙公司登記資料
    查詢表、財政部臺灣省中區國稅局95年1月24日中區國稅法
    一字第0950005287號函暨所附之處分書、廣立公司開立發票
    一覽表、財政部臺灣省中區國稅局97年8月18日中區國稅一
    字第0970037022號函暨所附之處分書、高笙公司93年度營利
    事業所得稅結算申報核定通知書等件在卷可稽，足認被告之
    自白與事實相符。綜上，本件事證已臻明確，被告上開犯行
    堪以認定。
三、新舊法比較適用之說明：
（一）刑法部分：查被告甲○○行為後，刑法業於94年2月2日修
      正公布，95年7月1日起施行。按行為後法律有變更者，適
      用行為時之法律，但行為後之法律有利於行為人者，適用
      最有利於行為人之法律，修正後刑法第2條第1項定有明文
      。此條規定係規範行為後法律變更所生新舊法律比較適用
      之準據法，本身尚無新舊法比較之問題，於新法施行後，
      應一律適用新法第2條第1項之規定，為「從舊從輕」之比
      較。而本次法律變更，比較時應就罪刑有關之共犯、未遂
      犯、想像競合犯、牽連犯、連續犯、結合犯，以及累犯加
      重、自首減輕暨其他法定加減原因（如身分加減）與加減
      例等一切情形，綜其全部罪刑之結果而為比較（最高法院
      95 年5月23日95年度第8次刑庭會議決議參照）。關於本
      案應適用之新舊法，茲比較如下：
１、刑法第28條規定之修正，係將舊法「實施」之用語修正為「
    實行」，其立法理由旨在排除未參與犯罪實行行為之陰謀及
    預備共同正犯之成立，惟並無礙於現行實務處罰「共謀共同
    正犯」之立場，是本條雖經修正但僅屬單純之文字修飾而將
    實務見解或法理明文化，未涉及刑罰之輕重、構成要件之變
    更，或其他有利、不利於行為人之情形，應依修正後刑法第
    28條規定即可（最高法院95年第21次刑事庭會議紀錄參照）
    。
２、本件論罪科刑之法條有罰金刑，修正後刑法第33條第5款規
    定：「罰金：新臺幣一千元以上，以百元計算之。」，與修
    正前該款規定：「罰金：一元以上。」不同。比較新舊法結
    果，以舊法較有利於行為人。
３、刑法第56條連續犯之規定已經刪除，此項刪除雖非犯罪構成
    要件之變更，但顯已影響行為人刑罰之法律效果，應認屬行
    為後法律有變更。而依修正前之規定，連續犯係以一罪論，
    修正後因已無連續犯之規定可循，故應數罪併罰，如此一來
    ，刑度顯將較連續犯為重。是依刑法第2條第1項之規定比較
    新、舊法後，顯以舊法連續犯之規定較有利於被告。
４、刑法第31條第1項關於身分犯之規定，增訂但書規定得減輕
    其刑，新法規定顯較有利於被告。
５、關於易科罰金之折算標準，修正前刑法第41條第1項前段規
    定：「犯最重本刑為5年以下有期徒刑以下之刑之罪，而受6
    個月以下有期徒刑或拘役之宣告，因身體、教育、職業、家
    庭之關係或其他正當事由，執行顯有困難者，得以1元以上3
    元以下折算一日，易科罰金。」又依被告行為時之易科罰金
    折算標準，依修正前之罰金罰鍰提高標準條例第2條（現已
    刪除）之規定，就其原定數額提高為1百倍折算1日。而修正
    後刑法第41條第1項前段規定：「犯最重本刑為5年以下有期
    徒刑以下之刑之罪，而受6個月以下有期徒刑或拘役之宣告
    者，得以新臺幣1千元、2千元或3千元折算1日，易科罰金。
    」是以經比較結果，修正後之規定並非有利於被告。
６、刑法第41條第2項之規定，由修正前之「併合處罰之數罪，
    均有前項情形，其應執行之刑逾六月者，亦同。」，修正為
    「前項規定於數罪併罰，其應執行之刑未逾六月者，亦適用
    之。」是以修正後，若數罪併罰之應執行刑已逾6月者，即
    便被告所犯之數罪均得易科罰金，法院仍不得為得易科罰金
    之諭知，顯然修正後之規定並非有利於被告。
７、刑法第51條亦經修正，修正前刑法第51條第5款規定：「宣
    告多數有期徒刑者，於各刑中之最長期以上，各刑合併之刑
    期以下，定其刑期。但不得逾20年。」；修正後刑法第51條
    第5款規定為：「宣告多數有期徒刑者，於各刑中之最長期
    以上，各刑合併之刑期以下，定其刑期。但不得逾30年。」
    比較結果，修正前刑法第51條第5款自較有利於被告。
８、綜合上述各條文修正前、後之比較，揆諸前揭最高法院決議
    及修正後刑法第2條第1項規定之「從舊、從輕」原則，自應
    適用被告行為時之法律，即修正前刑法之相關規定，予以論
    處。
（二）商業會計法部分：被告行為時，商業會計法第71條原規定
      ：「商業負責人、主辦及經辦會計人員或依法受託代他人
      處理會計事務之人員有左列情事之一者，處5年以下有期
      徒刑、拘役或科或併科新臺幣15萬元以下罰金」。被告行
      為後，該條於95年5月24日修正為：「商業負責人、主辦
      及經辦會計人員或依法受託代他人處理會計事務之人員有
      左列情事之一者，處5年以下有期徒刑、拘役或科或併科
      新臺幣60萬元以下罰金」，並於95年5月26日生效施行，
      亦即原罰金刑由新臺幣15萬元提高為新臺幣60萬元，比較
      結果，修正後之規定並非較有利於被告，依刑法第2條第1
      項前段規定，本件應適用行為時法即修正前之商業會計法
      第71條規定。
四、按統一發票乃證明事項之經過而為造具記帳憑證所根據之原
    始憑證，商業負責人如明知為不實之事項，而開立不實之統
    一發票，係犯修正前商業會計法第71條第1款之以明知為不
    實之事項而填製會計憑證罪，該罪為刑法第215條業務上登
    載不實文書罪之特別規定，依特別法優於普通法之原則，自
    應優先適用，無論以刑法第215條業務上登載不實文書罪之
    餘地（最高法院94年度臺非字第98號判決意旨參照）。查被
    告甲○○雖非廣立公司之商業負責人，然其與廣立公司商業
    負責人吳東俞共同填製不實之廣立公司統一發票，其後並用
    以逃漏其擔任公司負責人之高笙公司營業稅及營利事業所得
    稅，核其所為，係犯係犯修正前商業會計法第71條第1款之
    修正前商業會計法第71條第1款之填製不實罪及稅捐稽徵法
    第47條第1款之逃漏稅捐罪。被告雖不具廣立公司商業負責
    人之身分，然其與廣立公司商業負責人吳東俞共同填製不實
    之廣立公司統一發票，應依修正前刑法第31條第1項規定，
    因身分或其他特定關係成立之罪，其共同實施或教唆幫助者
    ，雖無特定關係，仍以共犯論處。又被告與吳東俞間，就上
    開填製不實統一發票犯行，有犯意聯絡及行為分擔，均為共
    同正犯。被告指示不知情之高笙公司會計人員填製不實之會
    計憑證及向稅捐機關申報營業稅、營利事業所得稅，為間接
    正犯。再被告上開先後多次填製不實會計憑證犯行，時間緊
    接，觸犯構成要件相同之罪，顯係基於概括犯意而反覆為之
    ，為連續犯，應依修正前刑法第56條之規定論以1罪，並加
    重其刑。再本件被告所犯稅捐稽徵法第47條第1款之逃漏稅
    捐罪，係因被告為高笙公司之公司負責人而代罰，是以高笙
    公司逃漏稅捐多次，其負責人應成立多次罪刑，併合處罰。
    查本件依附表所示統一發票開立日期，高笙公司係於93年5
    月至11月間用上開統一發票申報營業稅，而依加值型及非加
    值型營業稅法規定，申報營業稅應以每2個月為1期，於次期
    間開始15日內，即93年5-6月份、7-8月份、9-10月份、11-1
    2月份營業稅，分別於次月即7月、9月、11月及翌年1月之15
    日前申報，顯然高笙公司就利用上開統一發票逃漏營業稅之
    行為，應有4次，自應論以被告4罪；再依所得稅法第71條第
    1項規定，納稅義務人應於翌年5月1日至31日間，申報該年
    度之營利事業所得稅，是以高笙公司應係於94年5月1日至31
    日間，申報93年度營利事業所得稅，是以此部分高笙公司逃
    漏營利事業所得稅之行為，自亦應論以被告1罪；綜上，本
    件高笙公司逃漏稅捐之行為既有5次，即應論以5罪，公訴人
    認僅應論以1罪，尚有所誤會，併予敘明。被告所犯上開6罪
    間，犯意各別，行為互殊，應分論併罰之。爰審酌被告雖無
    前科，然身為高笙公司負責人，卻利用不知情之會計人員填
    製不實會計憑證，並進而藉以申報營業稅、營利事業所得稅
    ，妨害稅捐機關對於營業稅、營利事業所得稅稽徵之正確性
    ，及其犯罪動機、目的、手段，與犯後坦承犯行，已繳納所
    欠稅捐、罰鍰完畢等一切情狀，分別量處如主文所示之宣告
    刑，並依修正前刑法第41條第1項前段、罰金罰鍰提高標準
    條例第2條規定，各諭知易科罰金之折算標準。又中華民國
    96年罪犯減刑條例已於96年7月16日施行，而本件被告所犯
    之罪均係在96年4月24日以前，且並無中華民國96年罪犯減
    刑條例所定不適用減刑之情形，故應依該條例第2條第1項第
    3款、第7條、第9條之規定，就被告之宣告刑分別諭知減得
    之刑，並各諭知易科罰金之折算標準，且定應執行刑。另被
    告行為後，刑法第74條亦於上揭時間修正公布，修正後刑法
    第74條就緩刑要件及義務固有變更，惟非屬行為可罰性之變
    更，僅為刑之宣告規範發生變更，應依裁判時法即修正施行
    後之刑法諭知之（最高法院95年第8次刑事庭會議決議參照
    ）。查被告未曾因故意犯罪受有期徒刑以上刑之宣告，此有
    臺灣高等法院被告前案紀錄表在卷可按，其因一時失慮，致
    罹刑章，經此教訓，當知警惕而無再犯之虞，本院因認對其
    所宣告之刑，以暫不執行為適當，爰併予宣告緩刑2年，用
    啟自新。
    末如附表所示之統一發票23張，均非屬被告所有，又非屬違
    禁物，核與刑法第38條所規定沒收之要件不符，爰均不予宣
    告沒收之。
據上論斷，應依刑事訴訟法第299條第1項前段，修正前商業會計
法第71條第1款，稅捐稽徵法第47條第1款、第41條，刑法第11條
前段、第2條第1項前段、第28條、第74條第1項第1款、修正前刑
法第56條、第31條第1項、第41條第1項前段、第2項、第51條第5
款，罰金罰鍰提高標準條例第1條前段、修正刪除前第2條，中華
民國96年罪犯減刑條例第2條第1項第3款、第7條、第9條，判決
如主文。
本案經檢察官余建國到庭執行職務。
中    華    民    國    97    年    12    月    31    日
                  刑事第一庭          法  官  紀佳良
以上正本證明與原本無異。
如不服本判決，應於判決送達後10日內，向本院提出上訴書狀，
上訴書狀應「敘述具體上訴理由」，並按他造當事人之人數附繕
本。「切勿逕送上級法院」。
中    華    民    國    97    年    12    月    31    日
                                      書記官  詹國立
附錄本案論罪科刑法條全文：
修正前商業會計法第71條：
商業負責人、主辦及經辦會計人員或依法受託代他人處理會計事
務之人員有下列情事之一者，處5年以下有期徒刑、拘役或科或
併科新臺幣60萬元以下罰金：
一、以明知為不實之事項，而填製會計憑證或記入帳冊。
二、故意使應保存之會計憑證、會計帳簿報表滅失毀損。
三、偽造或變造會計憑證、會計帳簿報表內容或毀損其頁數。
四、故意遺漏會計事項不為記錄，致使財務報表發生不實之結果
    。
五、其他利用不正當方法，致使會計事項或財務報表發生不實之
    結果。
稅捐稽徵法第41條：
納稅義務人以詐術或其他不正當方法逃漏稅捐者，處5 年以下有
期徒刑、拘役或科或併科新臺幣6 萬元以下罰金。
稅捐稽徵法第47條：
本法關於納稅義務人、扣繳義務人及代徵人應處徒刑之規定，於
左列之人適用之：
一、公司法規定之公司負責人。
二、民法或其他法律規定對外代表法人之董事或理事。
三、商業登記法規定之商業負責人。
四、其他非法人團體之代表人或管理人。
附表：
┌─┬──────────┬──────┬────┬────┐
│編│開立時間            │發票號碼    │發票金額│營業稅（│
│  │（民國）            │            │（新臺幣│逃漏）稅│
│號│                    │            │）      │額      │
├─┼──────────┼──────┼────┼────┤
│1 │93年5月             │ZW00000000  │470000  │23500   │
├─┼──────────┼──────┼────┼────┤
│2 │同上                │ZW00000000  │532550  │26628   │
├─┼──────────┼──────┼────┼────┤
│3 │同上                │ZW00000000  │497450  │24873   │
├─┼──────────┼──────┼────┼────┤
│4 │同上                │ZW00000000  │502750  │25138   │
├─┼──────────┼──────┼────┼────┤
│5 │93年6月             │ZW00000000  │537500  │26875   │
├─┼──────────┼──────┼────┼────┤
│6 │同上                │ZW00000000  │491700  │24585   │
├─┼──────────┼──────┼────┼────┤
│7 │同上                │ZW00000000  │519700  │25985   │
├─┼──────────┼──────┼────┼────┤
│8 │同上                │ZW00000000  │502750  │25138   │
├─┼──────────┼──────┼────┼────┤
│9 │93年7月             │AU00000000  │749675  │37484   │
├─┼──────────┼──────┼────┼────┤
│10│同上                │AU00000000  │695500  │34775   │
├─┼──────────┼──────┼────┼────┤
│11│同上                │AU00000000  │554825  │27741   │
├─┼──────────┼──────┼────┼────┤
│12│93年8月             │AU00000000  │470050  │23503   │
├─┼──────────┼──────┼────┼────┤
│13│同上                │AU00000000  │497500  │24875   │
├─┼──────────┼──────┼────┼────┤
│14│同上                │AU00000000  │532500  │26625   │
├─┼──────────┼──────┼────┼────┤
│15│93年9月             │BU00000000  │520000  │26000   │
├─┼──────────┼──────┼────┼────┤
│16│同上                │BU00000000  │455000  │22750   │
├─┼──────────┼──────┼────┼────┤
│17│同上                │BU00000000  │525375  │26269   │
├─┼──────────┼──────┼────┼────┤
│18│93年10月            │BU00000000  │502875  │25144   │
├─┼──────────┼──────┼────┼────┤
│19│同上                │BU00000000  │515000  │25750   │
├─┼──────────┼──────┼────┼────┤
│20│同上                │BU00000000  │525000  │26250   │
├─┼──────────┼──────┼────┼────┤
│21│93年11月            │CU00000000  │455050  │22752   │
├─┼──────────┼──────┼────┼────┤
│22│同上                │CU00000000  │519725  │25986   │
├─┼──────────┼──────┼────┼────┤
│23│同上                │CU00000000  │525275  │26264   │
└─┴──────────┴──────┴────┴────┘


司法院資訊處製作；財團法人民間司法改革基金會備份。
